【裁判字號】    96,交上訴,161
【裁判日期】    970527
【裁判案由】    過失致死
【裁判全文】
臺灣高等法院刑事判決               96年度交上訴字第161號
上  訴  人  臺灣桃園地方法院檢察署檢察官
上  訴  人
即  被  告  甲○○
選任辯護人  謝清傑律師
上列上訴人因被告過失致死案件，不服臺灣桃園地方法院96年度
交訴字第58號，中華民國96年7月6日第一審判決（聲請簡易判決
處刑案號：臺灣桃園地方法院檢察署95年度偵字第 18889號，經
原審認為不宜，改依通常程序審理），提起上訴，本院判決如下
：
    主  文
原判決撤銷。
甲○○從事業務之人，因業務上之過失致人於死，處有期徒刑壹
年，減為有期徒刑陸月，如易科罰金，以新臺幣壹仟元折算壹日
。
    事  實
一、緣汎航通運股份有限公司（下稱汎航公司）承攬往返財團法
    人長庚紀念醫院林口分院（下稱林口長庚醫院）交通車之業
    務，甲○○為考領有職業大客車駕駛執照，係汎航公司所受
    僱之駕駛員，以駕駛營業大客車為業，係從事駕駛業務之人
    員，於民國（下同）95年 7月28日上午11時13分許，甲○○
    駕駛車牌號碼AF-496號營業大客車到達桃園縣龜山鄉林口長
    庚醫院院區內之醫學大樓前，在所有乘客下車後，欲將車輛
    倒車，本應注意謹慎緩慢往後倒車，並應注意其他車輛及行
    人，如無人在車後指引，應先測明車後有足夠之地位，並促
    使行人及車輛避讓始得後倒，竟疏未注意上開規定，貿然將
    車輛往後倒車，嗣車輛行近長庚紀念醫院院區○○○○路口
    前，適有違規斜穿越馬路且背向車輛後端行走之路人彭國篪
    行經車輛後端，甲○○所駕駛之前開車輛之右後輪碾壓彭國
    篪下肢，致彭國篪下肢骨折等傷害，經送醫急救後因出血性
    休克死亡。嗣經員警據報到現場處理，甲○○在場，並當場
    承認為肇事人，對於未發覺犯人之罪向警察機關自首接受裁
    判。
二、案經臺灣桃園地方法院檢察署檢察官據報相驗後自動檢舉簽
    分後偵查起訴。
    理  由
一、訊據上訴人即被告甲○○對於上開犯罪事實坦承不諱，且被
    告於上揭時、地駕駛大客車倒車而撞傷被害人彭國箎致被害
    人所有前揭之傷害，因出血性休克，經急救無效而死亡等情
    ，復有道路交通事故現場圖、道路交通事故調查報告表(一)(二)
    、現場監視錄影帶、原審勘驗筆錄、臺灣桃園地方法院檢察
    署檢察官相驗屍體證明書、法醫驗斷書、現場照片在卷可稽
    。按汽車倒車時，應顯示倒車燈光或手勢後，謹慎緩慢後倒
    ，並應注意其他車輛及行人；又大型汽車須派人在車後指引
    ，如無人在車後指引時，應先測明車後有足夠之地位，並促
    使行人及車輛避讓，道路交通安全規則第 110條第2款、第3
    款分別定有明文。本件被告考領有職業大客車之駕駛執照，
    當知上開規定；且事發當時，天候為晴天、日間有自然光線
    、視距良好、柏油路面平坦乾燥又無障礙物，有道路交通事
    故調查報告表(一)在卷可稽，被告駕駛車輛倒車時本即應注意
    其他車輛及行人，而依前述之當時情況，衡諸常情，被告又
    非不能注意，竟疏未注意，致其所駕駛之大客車車後方撞擊
    被害人，被告顯有過失甚明。被告因前揭肇事，致被害人倒
    地受傷，終因傷重不治死亡，則被告之前揭肇事，對於被害
    人之死亡，有相當之因果關係甚明。是本件犯罪事證明確，
    被告業務過失致死之犯行，堪以認定。
二、又告訴人雖質疑被告駕車共三次碾壓被害人，可能有殺人之
    未必故意，及肇事光碟畫面是經過剪輯，非原始母帶云云。
    然質據被告於本院審理時供稱：「‧‧‧我倒車時有操作蜂
    鳴器，在我視線範圍內沒有人員撞及物品的出現，撞擊被害
    人我也不知道，我是到達十字路口轉彎時，被害人從我右後
    視鏡出現，因我發覺是在車輛後端，我直覺反應要避免壓到
    這東西及卡到底盤，我就往前進一點點，然後我下車查看是
    什麼，發現是老先生。‧‧‧（你如何決定再將車子移動？
    ）不是我決定要移動的，我下車就沒有再動了，是後來醫師
    等救護人員到場，我才移動的。‧‧‧（從相驗報告來看，
    被害人的腿二個下肢都有骨折，右手掌上面又有一點骨折，
    你又往前開是否又把被害人壓過一次？）因我當時想法是救
    人第一，且我不是專業護理人員，我只能聽專業救護人員的
    指揮。（當時車子為何要再移動？有何必要？）好像有小部
    分卡住拉不出來，因被害人是躺在車子的平行外側的部位，
    他人頭是向後，他重要部位沒有壓到，而我（車）尾巴很長
    。‧‧‧（卡住那裡？）卡住那裡我也不曉得，因那時到場
    救護人員請我再移動一小部分，我才移動。‧‧‧（如果有
    卡住，為何不用千斤頂把車子頂起來？）我們沒有這個設備
    。‧‧‧因車重達十五公噸，我也想過以人力搬運，但那跟
    小車是完全不同的。（不是有固定保養的廠商？）有，但那
    太遠，且那時是以救人為第一考量」等語（見本院97年4 月
    29日審判程序筆錄），核與原審勘驗車禍現場監視器錄影光
    碟所呈現：「▲00000000-000000 ~00000000-000000〔09〕
    .avi  ‧‧‧4.錄影畫面時間11:13:29，被害人背向肇事大
    客車，肇事大客車後方在馬路之斑馬線處撞擊被害人，被害
    人倒地，肇事大客車此時仍持續往後倒車。5.錄影畫面時間
    11:13:31，肇事大客車右後輪第一次碾壓過被害人下肢部分
    ，立即停車。6.錄影畫面時間11:13:35，肇事大客車又開車
    往前行駛，其右後輪第 2次碾壓過被害人下肢部分後，又再
    度停車。7.錄影畫面時間11:13:41，肇事大客車車門打開，
    駕駛第1次下車，跑向被害人倒地處察看。▲00000000-0000
    00~00 000000-000000〔09〕.avi   1.錄影畫面時間11:14:
    01，肇事大客車駕駛與一名路人在察看被害人。2.錄影畫面
    時間11:14:11，肇事大客車駕駛跑步上車。3.錄影畫面時間
    11:13:15，肇事大客車駕駛又下車與某人在車門處交談後，
    又再度上車。4.錄影畫面時間11:14:29，肇事大客車往前行
    駛移動後立即停車，被害人疑因車輛帶動而翻滾或拖行一小
    段距離。5.錄影畫面時間11:14:36，肇事大客車駕駛又下車
    察看被害人」等情（見原審96年6月8日勘驗筆錄）大致相符
    。而徵以肇事大客車第一次撞擊碾壓被害人下肢後，其後二
    次則均向前行駛，並無後行、前行、後行來回碾壓之情，且
    第三次乃被告下車察看，復先後與二人交談後，始駕車再向
    前行駛，而被害人則疑因車輛帶動而翻滾或拖行一小段距離
    ，均足證被告前指：「（當時車子為何要再移動？有何必要
    ？）好像有小部分卡住拉不出來，因被害人是躺在車子的平
    行外側的部位‧‧‧（卡住那裡？）卡住那裡我也不曉得，
    因那時到場救護人員請我再移動一小部分，我才移動」等語
    ，應屬真實。況被害人當時受大客車右後車輪碾壓後導致下
    肢骨折、流血亟待救護，而在無千斤頂等可資抬起大客車重
    達15公噸車體之工具下，究係讓被害人帶傷、流血持續留滯
    現場，等待工具齊備後再行救援？抑或將大客車往前行駛將
    該小部分卡住、無法移出之原因排除後，迅速就地在長庚醫
    院院區內急救？此乃應當機立斷之情事，尚難論斷對、錯，
    自亦無從據此判斷被告確有殺人之未必故意。此外，本件被
    害人除下肢及手掌骨折外，頭部及胸、腹部並無傷勢，此有
    上開法醫驗斷書附卷可稽，益難認被告確有藉由上開碾壓，
    故意令被害人死亡之犯意。至被告雖稱肇事光碟畫面是經過
    剪輯，非原始母帶云云，惟經原審勘驗上開車禍現場監視器
    錄影光碟，已完整呈現被告駕駛大客車撞擊碾壓被害人，及
    期間該大客車先後三次往後、往前、往前行駛等過程，並無
    告訴人所稱Miss掉最後一次撞擊之情形，是告訴人此部分指
    摘，容有誤會。
三、按道路交通標誌、標線、號誌之指示、警告、禁制規定、樣
    式、標示方式、設置基準及設置地點等事項之規則，由交通
    部會同內政部定之，道路交通管理處罰條例第4條第2項訂有
    明文。又標誌、標線、號誌之設置、養護及號誌之運轉，由
    主管機關依其管轄辦理之；本規則所稱主管機關，指公路主
    管機關、市區道路主管機關及警察機關，道路交通標誌標線
    號誌設置規則第4條第 1項、第5條亦有明文。經查，本件案
    發地點桃園縣龜山鄉林口長庚醫院院區○○設○道路，並劃
    設相關標誌、標線、及號誌，惟此經本院受命法官赴現場勘
    驗之結果為：「一、進入長庚醫院南側副哨路口，須經柵門
    ，有人看守。二、長庚醫院管理處副處長表示此路段屬於私
    有地，屬於長庚醫院所有‧‧‧」；又本院分別向桃園縣政
    府、臺北市政府交通局函詢有關林口長庚醫院醫學大樓旁交
    通標誌、標線、及公車行駛路線是否經核備，亦經其等分別
    函覆稱：「經查該院交通設施並未提送本府核備，無案可稽
    」、「本局核定林口長庚醫院為路線起迄站，惟並未針對林
    口長庚院區○道路○○路線核備‧‧‧」等語，亦分別有桃
    園縣政府97年 3月31日府交工字第0970099465號、臺北市政
    府交通局97年 4月9日北市交二字第09731542400號函附卷可
    稽，足認(1)林口長庚醫院院區屬私有土地，且設有柵門、人
    員管制，並無全面對外開放車輛通行；(2)該院區○道路雖劃
    設相關標誌、標線及號誌，惟此並非道路主管機關或警察機
    關所劃設，乃私人劃設，且未經向該管主管機關核備無訛。
    而依台灣省桃園縣區車輛行車事故鑑定委員會亦認：「經查
    肇事地係桃園縣龜山鄉長庚醫院院區○道路，未具有供公眾
    通行之功能，依據車輛行車事故鑑定及覆議作業辦法第 3條
    第1項第3款之規定：『非屬道路交通管理處罰條例第3條第1
    款所指道路範圍之行車事故案件，不予受理鑑定』」等語，
    亦有該委員會95年10月 5日桃縣行字第0955202937號函附卷
    可稽。又上開私人設置標誌、標線及號誌等交通設施，或有
    利於維護其院區內交通秩序，然因其樣式、標示方式、設置
    基準及設置地點等事項，可能並未謹遵道路交通標誌標線號
    誌設置規則之規範，且既未經主管機關依法規劃及審核，即
    難認屬上開道路交通管理處罰條例所規範之交通設施。是縱
    被害人最後係於林口長庚醫院所劃設之人行穿越道上遭被告
    駕駛大客車撞擊，因而致其死亡，亦無從援引道路交通管理
    處罰條例第86條第1項規定加重其刑1/2。末徵以被害人乃自
    肇事大客車右後方人行道走至馬路上，緩步向十字路口方向
    前進，直至行走到斑馬線上時即遭倒車之肇事大客車撞擊，
    期間在馬路上步行至斑馬線上之時間長達53秒，有原審96年
    6月8日勘驗筆錄可稽，顯見被害人當時亦非利用人行穿越道
    穿越馬路，亦核與道路交通管理處罰條例第86條第 1項規範
    之情形不符，併此敘明。
四、查被告甲○○於案發當時係汎航公司所僱之司機，為從事業
    務之人，業據其坦承在卷，並有行車執照在卷可稽，核其所
    為，係犯刑法第276條第2項之業務過失致死罪。被告於肇事
    後，員警據報到場處理，被告在場，並當場承認為肇事人，
    業據證人即桃園縣政府警察局龜山分局坪頂派出所警員黃鴻
    輝於原審調查時結證屬實，顯見被告在前開犯罪未經警察機
    關發覺前即向處理員警坦承其為肇事者，而接受裁判，核與
    自首之規定要件相當，應依刑法第62條前段減輕其刑。
五、原審以被告犯罪事證明確，予以論罪科刑，固非無見。惟查
    ：(1)依原審勘驗車禍現場監視器錄影光碟，可知被害人乃自
    大客車右後方人行道走至馬路上，緩步向十字路口方向前進
    ，直至行走到斑馬線上時即遭倒車之大客車撞擊，期間在馬
    路上步行至斑馬線上之時間長達53秒，而被告駕駛大客車開
    始倒車之時，乃係被害人從大客車右後方人行道走至馬路上
    時起第44秒，足認被害人早已行走於被告所駕駛之大客車後
    方甚久，惟被告於開始倒車前，明顯未至該大客車後方確認
    ，並測明車後有足夠之地位，且促使行人及車輛避讓，再行
    倒車，實為本件肇事主因。是原判決僅量處被告有期徒刑 6
    月，顯不符社會情感及比例原則，即有未洽；(2)中華民國96
    年罪犯減刑條例，業於96年7月4日公布，同年月16日施行，
    被告所犯刑法第276條第2項之業務過失致死罪，其犯罪時間
    在96年 4月24日以前，且宣告刑未逾有期徒刑1年6月，合於
    減刑條件，應予減刑，原審未及審酌及此，亦有未合。被告
    上訴意旨請求予以緩刑，雖為無理由，惟檢察官循告訴人所
    請上訴意旨執前開(1)之事由；及被告上訴意旨執前開(2)之事
    由，指摘原判決不當，則均為有理由，自應由本院將原判決
    撤銷改判，爰審酌被告是大客車司機，為從事業務之人，對
    於道路交通安全規則相關規定，應比一般人更加熟稔並注意
    遵守，惟本件被害人早已行走於被告所駕駛之大客車後方甚
    久，被告竟於開始倒車前，明顯未至該大客車後方確認，並
    測明車後有足夠之地位，且促使行人及車輛避讓，再行倒車
    ，乃致撞擊被害人倒地受傷，嗣並因傷重不治死亡，實為本
    件肇事主因，及其犯罪手段，過失程度，犯罪後坦承犯行，
    態度良好，又因告訴人堅持要有事實之真相，才願和解（見
    本院卷第66頁）等一切情狀，量處如主文第 2項所示之刑。
    又被告所犯上開業務過失致人於死罪，合於減刑條件，應依
    中華民國96年罪犯減刑條例第 2條第1項第3款、第7條、第9
    條等規定減其宣告刑1/2，並諭知如易科罰金，以新台幣1千
    元折算1日之折算標準，以示懲儆。
據上論斷，應依刑事訴訟法第369條第1項前段、第364條、第299
條第1項前段，刑法第276條第2項、第62條前段、第41條第1項前
段，刑法施行法第1條之1第1項、第2項前段，中華民國96年罪犯
減刑條例第2條第1項第3款、第7條、第9條，判決如主文。
本案經檢察官侯寬仁到庭執行職務。
中    華    民    國    97    年    5     月    27    日
                  刑事第五庭審判長法  官  吳  敦
                                  法  官  張傳栗
                                  法  官  陳春秋
以上正本證明與原本無異。
如不服本判決，應於收受送達後十日內向本院提出上訴書狀，其
未敘述上訴之理由者並得於提起上訴後十日內向本院補提理由書
（均須按他造當事人之人數附繕本）。
                                  書記官  李家敏
中    華    民    國    97    年    5     月    29    日
附錄：本案論罪科刑法條全文
中華民國刑法第276條
因過失致人於死者，處2年以下有期徒刑、拘役或2千元以下罰金
。
從事業務之人，因業務上之過失犯前項之罪者，處 5年以下有期
徒刑或拘役，得併科3千元以下罰金。


司法院資訊處製作；財團法人民間司法改革基金會備份。
